臺灣臺北地方法院刑事判決　　　　　　　　　　　　　九十三年度訴字第五七一號
　　公　訴　人　臺灣臺北地方法院檢察署檢察官
　　被　　　告　乙○○
右列被告因違反水利法案件，經檢察官聲請簡易判決處刑（九十二年度偵字第六０六
四號），本院受理後（九十三年度簡字第一０三三號），認為不宜以簡易判決處刑，
改以通常程序審理，判決如左：
    主  文
乙○○無罪。
    理  由
一、公訴意旨略以：被告乙○○明知臺北縣烏來鄉南勢溪攬勝橋下游左岸約五百公尺
    處為行水區，竟未經主管機關之許可，與甲○○（另行偵辦中）共同基於犯意聯
    絡，於民國九十二年三月五日，由甲○○各以新台幣（下同）二千元之薪資雇用
    乙○○及不知情之工人呂秀華、張培莘（另為不起訴處分），在臺北縣烏來鄉○○街南勢溪攬勝橋下游左岸行水區進行修建溫泉池之工作，足以妨礙水流，致生
    公共危險，嗣於同日上午三時四十分許，當場為警查獲，因認被告涉犯水利法第
    九十四條之一第一項、第九十二條之三第六款、第七十八條之一第一款之罪嫌。
二、按犯罪事實應依證據認定之，無證據不得認定犯罪事實，又不能證明被告犯罪者
    ，應諭知無罪之判決，刑事訴訟法第一百五十四條第二項、第三百零一條第一項
    分別定有明文。次按認定犯罪事實所憑之證據，雖不以直接證據為限，間接證據
    亦包括在內；然無論直接或間接證據，其為訴訟上之證明，須於通常一般之人均
    不致於有所懷疑，而得確信其為真實之程度者，始得據為有罪之認定，倘其證明
    尚未達到此一程度，而有合理性懷疑之存在，無從為有罪之確信時，自應為被告
    無罪之判決，最高法院七十六年度台上字第四九八六號判例意旨亦可參照。又水
    利法第七十八條之一第一款規定：「河川區域內之下列行為應經許可：一施設、
    改建、修復或拆除建造物。」，同法第九十二條之三第六款規定：「有下列情形
    之一者，處新臺幣六十萬以上三百萬以下罰鍰：六違反第七十八條之一第一款、
    第二款、第七十八條之三第二項第一款、第二款規定，未經許可施設、改建、修
    復或拆除建造物、排注廢污水或引取用水者。」，同法第九十四條之一第一項規
    定：「有第九十二條之二至第九十二條之五、第九十三條之二或第九十三條之三
    規定情形之一，致生公共危險者，處五年以下有期徒刑，得併科新臺幣五十萬元
    以上五百萬元以下罰金。」，是依上開規定可知，行為人是否構成水利法第九十
    四條之一第一項之犯罪，必須檢驗其客觀行為及主觀犯意是否具備以下構成要件
    ：需在河川區域內，有施設、改建、修復或拆除建造物之行為，未經許可
    ，致生公共危險等以為決定。
三、訊之被告堅詞否認有何違反水利法第九十四條之一第一項之犯罪行為，辯稱：伊
    係於九十二年三月五日起，與張培莘、呂秀華二人一同受僱於烏來天池溫泉負責
    人甲○○，在臺北縣烏來鄉南勢溪攬勝橋下游左岸約五百公尺處之河床行水區，
    以板模、水泥遮蓋、修復烏來天池溫泉在該處原有之溫泉蓄水池上水泥頂蓋，並
    無另挖掘溫泉池，亦不知前開修復工作需經許可，亦不知此等行為致生公共危險
    等語。
四、公訴意旨認被告有水利法第九十四條之一第一項之犯罪行為，無非係以被告於警
    、偵訊時之供述、證人丙○○之證述、臺北縣政府北府水河字第０九二０三七六
    八六九號函附行政處分書、臺灣省政府七四府建水字第一四九九０八號函、現場
    照片、會勘記錄、扣案工具、經濟部水利署九十二年九月二十三日經水政字第０
    九二五０四一六五四０號函等為其論據，經查：
    (一)被告與張培莘、呂秀華於九十二年三月五日凌晨三時四十分許為警查獲時，張
      培莘、呂秀華係經被告介紹，三人共同以一天二千元之代價受雇於烏來天池溫
      泉負責人甲○○，在臺北縣烏來鄉南勢溪攬勝橋下游左岸約五百公尺處之河床
      行水區域內，從事以板模、水泥遮蓋、修復該處原有甲○○施設之溫泉蓄水池
      上水泥頂蓋之工作等情，除據被告陳述明確外，並經證人張培莘、呂秀華分別
      於警訊時陳述屬實（見偵卷第八頁反面、第十一頁反面、第四十四頁反面），
      復有扣案工具、臺灣省政府七四府建水字第一四九九０八號函附新店溪河川圖
      及下水道局河川巡防員、接替前往現場會勘之馬孝良（據丙○○稱已離職、舉
      家遷出國外）承辦本件之丙○○於偵訊及本院訊問時證述綦詳（見偵卷第九十
      二頁、本院九十三年九月九日審理筆錄），至卷附臺北縣政府水利及下水道局
      九十二年三月五日會勘紀錄係記載：「於南勢溪攬勝橋下游左岸行水區域內（
      約50 0米）未經申請許可擅自『修建』溫泉儲水池。」（見偵卷第七二頁），
      然所謂「修建」溫泉儲水池究係何意？實屬不明，訊之證人丙○○，其證稱：
      「（（提示九十二偵六０六四號卷第二十九頁以下現場照片並告以要旨）根據
      你經驗，可否判斷照片上是在做何工程？）是在修補溫泉儲水池的蓋子或是修
      復儲水池裡面有漏水的情形。」等語（見本院九十三年九月九日審理筆錄），
      核與被告前開辯詞相符，是被告確在河川區域內從事以板模、水泥遮蓋、修復
      該處原有甲○○施設之溫泉蓄水池上水泥頂蓋之工作等情，可堪認定。
    (二)又被告從事上開行為未經主管機關許可，固業據證人丙○○到庭證述屬實，並
      有前開會勘紀錄、經濟部水利署九十二年九月二十三日經水政字第０九二五０
      四一六五四０號函一紙在卷可稽，然被告辯稱：不知於該處從事以板模、水泥
      遮蓋、修復該處原有甲○○施設之溫泉蓄水池上水泥頂蓋之工作需經主管機關
      許可等語，而否認有何事先明知未經許可猶從事上開工作之主觀犯意，本院查
      ：與被告同在上址從事上開工作、且均遭當場查獲之張培莘、呂秀華二人，檢
      察官即係以該二人僅係單純受雇，不知未得許可之辯詞為可採，認犯罪嫌疑不
      足，而為不起訴處分確定在案，此有不起訴處分書一紙在卷可稽（見偵卷第一
      七七頁），雖檢察官於該不起訴處分書中認張培莘、呂秀華係受雇於被告從事
      上開工作（此與本院前開認定、及檢察官本件起訴書中認定係張培莘、呂秀華
      經被告介紹，三人共同以一天二千元之代價受雇於烏來天池溫泉負責人甲○○
      者不同），然亦難憑此，遽認被告因受雇於甲○○，事前對於未經許可一節即
      有主觀上認識，對此，本院亦查無相關積極證據足認被告確有前開主觀犯意，
      是尚難就此部分為被告不利之認定。
    (三)再本件被告被訴之水利法第九十四條之一第一項罪嫌，其構成要件之一為「致
      生公共危險」，此係以實際上有具體危險之發生為要件，屬具體之危險犯，雖
      不必達於已發生實害之程度（如橋樑、堤防崩塌），但亦非僅以有足以生損害
      之虞之抽象危險為已足，此應依社會一般之觀念，客觀的予以判定，即依其施
      蝕護岸，而影響安全之虞，以決定危險之有無，非謂一有施設、改建、修復或
      拆除建造物之情況，即得謂危險已發生，最高法院七十四年台上字第三九五八
      號判例意旨可資參照。被告於河川區域內從事以板模、水泥遮蓋、修復該處原
      有甲○○施設之溫泉蓄水池上水泥頂蓋之工作，是否致生公共危險？對此，檢
      察官曾函請經濟部水利署鑑定，該署覆稱：「乙○○等人於九十二年三月五日
      在臺北縣烏來鄉南勢溪攬勝橋下游（約五百公尺處）左岸行水區域內修建溫泉
      儲水池，該行為係未經河川管理機關許可而擅自於行水區內施設混凝土建造物
      ，查臺灣因位處亞熱帶，降雨量多，且大都集中於夏季及颱風期間，常有瞬間
      之豪雨產生，而使河川流量大增，該行為於颱洪或河川流量大時將影響流路，
      致使水位壅高並逐漸侵蝕鄰近灘岸，有致生公共危險之虞。」等，有該署九十
      二年九月二十三日經水政字第０九二五０四一六五四０號函一紙在卷可稽，然
      所指「致生公共危險『之虞』」，尚未能等於「致生公共危險」之意，所謂「
      該行為於颱洪或河川流量大時『將』影響流路，致使水位壅高並逐漸侵蝕鄰近
      灘岸」，亦與前開判例所指「已使流水改道，浸蝕護岸，而影響安全之虞」之
      具體危險情形，存有程度上之差異；本院另訊之證人即承辦上開函文之經濟部
      水利署副工程師丁○○，其證稱：臺北縣烏來鄉南勢溪攬勝橋下游左岸約五百
      公尺處之河床行水區係由經濟部水利署第十河川局管轄，伊收到檢察署前開函
      詢後，即轉文與經濟部水利署第十河川局，再依據第十河川局之回文及該署河
      川海岸組之會簽意見撰寫上開函文等語明確（見本院九十三年八月十二日審判
      筆錄），經核閱證人丁○○檢附之經濟部水利署第十河川局九十二年九月八日
      九十管字第０九二五００八二八七０號函，該函係覆稱：「黃君等人擅自於行
      水區內修建溫泉儲水池，依目前現地判斷，該混凝土建物位於現有河床上，當
      颱洪流經該處理應會造成水位壅高及水流流況改變，惟該溫泉蓄水池興建至今
      尚未有較大洪水流經，故尚未有造成侵蝕護岸並危及附近住家安全之情形發生
      。」等，又該署河川海岸組之會簽意見則謂：「溫泉儲水池建於行水區內，颱
      洪時應會影響流路，造成水位壅高，並逐漸侵蝕鄰近灘岸，增加潛在性危險，
      至是否危及附近住家安全，應考量洪水量大小、流路變遷及水池阻礙水流程度
      而定。」等語，較諸經濟部水利署前開函文，經濟部水利署第十河川局僅能推
      斷「當颱洪流經該處『理應』會造成水位壅高及水流流況改變」，對於是否已
      造成「水位壅高及水流流況改變，侵蝕護岸並危及附近住家安全」之情形，則
      明示尚無法判斷，經濟部水利署河川海岸組之會簽僅能推斷「颱洪時『應』會
      影響流路，造成水位壅高，並逐漸侵蝕鄰近灘岸」，究竟是否已產生「侵蝕鄰
      近灘岸、危及附近住家安全」之具體危險，亦僅稱需參考具體情形，未能明確
      判斷，且質之證人丁○○亦不諱言：伊並未到現場看過，亦未參照臺灣臺北地
      方法院檢察署檢附之現場照片，純粹根據第十河川局前開函文回覆，雖第十河
      川局函文及內簽並無明確提到會產生公共危險，但未來如果有足夠流量之洪水
      流經，還是有可能會造成流向改變、因而致生公共危險，判斷某一個案是否已
      致生公共危險，必須考量河川寬度、河水流量、建造物高度大小、距離岸邊、
      橋樑、住家的遠近等因素，且必須參考相關人員到現場勘查的紀錄或是自己到
      現場勘查才能判斷，伊回文時並未考慮上開因素、亦未參考勘查記錄等情明確
      （見本院九十三年八月十二日審判筆錄）；再觀之經濟部水利署第十河川局之
      前開函文及河川海岸組之前開會簽，顯係針對該溫泉儲水池此一整體建造物存
      在於河床上是否會產生公共危險而表示意見，證人丁○○對此亦證稱：「（函
      覆地檢署公文說會有致生公共危險之虞之行為是針對在行水區修建溫泉儲水池
      之行為而言，是否如此？）是。」等語（同上審判筆錄），此亦與本院認定被
      告僅係從事以板模、水泥遮蓋、修復該處原有甲○○施設之溫泉蓄水池上水泥
      頂蓋之工作，並無重新挖掘、建造溫泉儲水池之情形不同，是上開函文、會簽
      意見，均不足作為不利被告認定之依據。本院再訊之證人丁○○，其亦證稱：
      「（假設說，如果本來就在行水區內就已經有溫泉儲水池，單純在既有溫泉儲
      水池上面以水泥施作蓋子，會不會影響河川行水？）單純就蓋子而言，應該是
      不會有變更河床或河川行水的問題。（是否受影響的是做水池的行為本身？）
      是要考量到儲水池整個構造物的大小、河床的寬窄、河川流量來判斷。加蓋行
      為本身不會影響到河川行水或侵蝕灘岸的問題。」等語（同上審判筆錄），且
      證人丙○○亦證稱：「溫泉蓄水池的高度與河床相當，所以其危害河川行水的
      情形相當輕微，但如果蓋子沒蓋好，對在當地戲水的人，有掉落溫泉儲水池的
      危險。（除了掉落溫泉儲水池之潛在危險外，有無其他種類公共危險？）就阻
      礙水流情形來看，是比較輕微的，溫泉儲水池裡面的構造是鋼筋混凝土，所以
      沒有具體的公共危險。（若溫泉儲水池的上緣高度與河床平高，上游河水流經
      該處是否會使該處的水位升高？）原則上應該不會。（照片中顯示，在原有的
      儲水池上加蓋子的行為是否會導致危害河川行水安全的情形？（提示並告以要
      旨））蓋子通常厚度為十公分左右，不致於影響水流。」等語明確（見本院九
      十三年九月九日審判筆錄），是被告上開修補溫泉儲水池上水泥頂蓋之行為，
      更難認有何公共危險可言，至卷附臺北縣政府九十二年六月六日北府水河字第
      ０九二０三七六八六九號函附行政處分書，僅係針對被告違反水利法第七十八
      條之一第一款之行為，依同法第九十二條之三第六款規定裁處罰鍰，與被告之
      行為有無致生公共危險無涉，不能執為被告不利認定之依據，併此敘明。
五、綜上所述，本件被告雖有未經許可在河川區域內從事以板模、水泥遮蓋、修復該
    處原有甲○○施設之溫泉蓄水池上水泥頂蓋之工作之情，然本院查無積極證據足
    認被告於上開行為時對於未經許可之情有主觀上之認識，且亦無積極證據足認被
    告上開行為有致生公共危險之情，不能證明被告犯罪，依前開說明，自應為被告
    無罪之諭知。
據上論斷，應依刑事訴訟法第四百五十二條、第三百零一條第一項，判決如主文。
本案經檢察官許祥珍到庭執行職務
中　　　華　　　民　　　國　　九十三　　年　　　九　　　月　　二十三　　日
                                      臺灣臺北地方法院刑事第十二庭
                                          審判長法  官  林銓正
                                                法  官  沈君玲
                                                法  官  張永宏
右正本證明與原本無異。
如不服本判決，應於判決送達後十日內，向本院提出上訴狀。
                                                書記官  楊灥
中　　　華　　　民　　　國　　九十三　　年　　　九　　　月　　二十三　  日
